臺灣臺北地方法院刑事判決　　　　　　　　　　　　　九十年度訴字第一九五號
　　公　訴　人　臺灣臺北地方法院檢察署檢察官
　　被　　　告　丙○○原名張.
　　選任辯護人　葉育海律師
　　　　　　　　宋嬅玲律師
右列被告因偽造文書等案件，經檢察官聲請以簡易判決處刑（九十年度偵字第五八三
八號），本院認不宜以簡易判決處刑，改依通常程序審理，判決如左：
    主    文
丙○○行使偽造私文書，足以生損害於公眾及他人，處有期徒刑捌月，緩刑參年。偽
造乙○○印章壹枚及偽造股東同意書乙○○之印文壹枚，均沒收。
    事    實
一、丙○○（原名張修齊）與乙○○二人原係夫妻，於民國八十四年四月二十五日協
    議離婚，丙○○於婚姻關係存續中，設立岳浩藥品有限公司（下稱岳浩公司），
    資本額為新台幣（下同）五百萬元，丙○○自任岳浩公司之董事，出資額一百五
    十萬元，並登記乙○○為岳浩公司之股東，出資額為一百二十五萬元。詎丙○○
    於八十四年四月二十五日與乙○○協議離婚後，為將其於岳浩公司設立登記時登
    記於乙○○名下之出資額移轉登記為其個人所有，明知乙○○已將岳浩公司設立
    登記時之印章取回，且未經乙○○之授權，竟於八十九年五月十一日利用不知情
    之會計師在台北市○○路之某處事務所內，偽造乙○○之印章一枚及偽造乙○○
    出資額一百二十五萬元讓與丙○○之股東同意書，於八十九年五月十二日持向台
    北市政府建設局申請變更登記，致台市政府建設局不知情之承辦人因此誤認係乙
    ○○之同意，於其所掌岳浩公司之相關文件上，為岳浩公司股東名冊及出資變更
    之不實登載，足生損害於乙○○本人及主管機關對於公司登記事項管理之正確性
    。
二、案經乙○○訴由台灣台北地方法院檢察署檢察官偵查聲請簡易判決處刑，本院認
    不宜以簡易判決處刑，改依通常程序審理。
    理    由
一、訊據被告丙○○固不否認未經告訴人乙○○同意，委託不知情之會計師刻用告訴
    人乙○○之印章一枚並製作股東同意書後，持前開同意書向台北市政府建設局辦
    理變更登記，將告訴人乙○○名下之出資額移轉登記為其本人所有，惟否認有何
    偽造文書之犯行，辯稱：岳浩公司設立登記時，大部分之資本額係由伊母親甲○
    ○及兄長出資，告訴人乙○○並未出資，僅係掛名股東，伊於岳浩公司設立登記
    後，將告訴人乙○○係掛名股東之事實告知告訴人乙○○，告訴人乙○○並無任
    何異議，嗣後伊與告訴人乙○○離婚，於離婚協議時，已將雙方之財產釐清，告
    訴人乙○○對伊已無任何權利，伊有權處分掛於告訴人乙○○名下之出資額，同
    意書縱有不實，並不致生損害於告訴人乙○○；而伊持同意書向主管機關申報出
    資額及股東變更，主管機關需負實質之查核義務，亦不致生損害於主管機關云云
    。惟查：
    （一）按刑法第二百十條所稱足生損害於公眾或他人，以有損害之虞為已足，不
          以實際發生損害為要件，最高法院四十三年台上字第三八七號判例參照。
          又刑法第二百十四條所謂使公務員登載不實事項於公文書罪，須一經他人
          之聲明或申報，公務員即有登載之義務，並依其所為之聲明或申報予以登
          載，而屬不實之事項者，即足構成。
    （二）證人乙○○於本院調查時證稱，被告在公司設立時，並未與伊商量，就請
          會計師刻伊之印章成立公司，但伊後來去公司看到印章，要求帶走，被告
          也答應，後來伊就帶走了等語，則被告所辯，告訴人未實際出資，僅係掛
          名股東，縱令為真，因告訴人乙○○在發現岳浩公司設立登記時使用之印
          章後，已將印章取回並告知被告，即難認告訴人於取回印章後有繼續授權
          被告使用印章處分其出資額之意思，被告雖另辯稱離婚時給付告訴人汪逸
          雲四十四萬元，並各自取回財物，已將雙方之財產釐清，告訴人乙○○並
          未要求取回出資額，足見其有將掛名股權任由被告處分之意思，惟前開離
          婚協議書，並未論及告訴人乙○○名下出資額如何處理之問題，要難證明
          告訴人乙○○有授權被告處分其名下出資額之意思，故被告於離婚後為變
          更告訴人乙○○名下之出資額，在不能取得告訴人乙○○在岳浩公司設立
          登記時之印章，且未經告訴人乙○○之同意，利用不知情之會計師偽造告
          訴人乙○○印章一枚並於八十九年五月十一日在台北市○○路之某處事務
          所內偽造告訴人乙○○同意將出資額一百二十五萬元讓與被告之股東同意
          書，於翌日持向台北市政府建設局辦理公司變更登記申請之事實，亦有台
          北市政府於九十年十一月二十七日檢附之岳浩公司變更登記申請書、股東
          同意書在卷足憑，被告前開行為，亦足生損害於告訴人乙○○及台北市政
          府建設局對於公司登記管理之正確性，被告辯稱告訴人乙○○實際上不可
          能受損害，故無偽造文書犯行云云，並無可採。
    （三）又被告於八十九年五月十二日申請岳浩公司變更登記，所申請變更登記之
          事項為股東乙○○出資額一百二十五萬元讓與張修齊承受，並退出股東，
          原股東張伶妃出資額七十五萬元，讓與股東張修齊承受二十五萬元，股東
          甲○○承受五十萬元，並退出股東．．．。其內容要均係股東內部出資之
          轉讓，故主管機關對於前開股東同意書，應僅就文書形式之真正即印文部
          分是否相符為形式之審查，對於同意書內容之真實與否，並不負實質審查
          之義務，故被告以不實之股東同意書申請變更登記，致台北市政府不知情
          之承辦人依其申請而登載於所管之公文書上，自足生損害於主管機關對於
          公司登記管理之正確性及乙○○本人，被告辯稱主管機關對於股東同意書
          負有實質之審核義務，要無可採。綜上，足認被告犯行明確，應依法論科
          。
二、核被告所為，係犯刑法第二百十六條、第二百十條之行使偽造私文書罪及第二百
    十四條使公務員登載不實罪，被告利用不知情之會計師偽造告訴人乙○○之印章
    一枚，及股東同意書後持向主管機關辦理變更登記，係屬間接正犯。被告偽造股
    東同意書後復持以行使，偽造私文書之低度行為為行使之高度行為所吸收，不另
    論罪。又其偽造印章為偽造私文書之部分行為，亦不另論罪。被告所犯行使偽造
    私文書罪及使公務員登載不實二罪間，有方法結果之牽連關係，應從一較重之行
    使偽造私文書罪論處。上揭使公務員登載不實罪犯罪事實部分，雖未據公訴人起
    訴，惟業據公訴檢察官於本院審理時追加，且該部分與已起訴判決有罪之前揭行
    使偽造私文書罪犯罪事實間，互有方法結果之牽連關係，基於審判不可分之關係
    ，本院自得併予審理，附此敘明。爰審酌被告為取回當初登記於告訴人乙○○名
    下之出資，使用之手段固有可議，惟犯罪所生之危害尚屬輕微及其犯罪後之態度
    等一切情狀，量處如主文所示之刑，以資懲儆。查被告前未曾受有期徒刑以上刑
    之宣告，此有台灣高等法院檢察署刑案紀錄簡覆表在卷可稽，其於犯罪後亦坦承
    犯行，足見被告經此教訓後，應已無再犯之虞，本院因認對被告所宣告之刑，以
    暫不執行為當，爰併予宣告緩刑三年，以啟自新。又被告偽刻乙○○之印章一枚
    ，雖未扣案，惟不能證明已經滅失；偽造股東同意書上乙○○之印文一枚，均應
    依刑法第二百十九條規定沒收。
三、公訴意旨另以：被告丙○○意圖為自己不法之所有，偽造股東同意書，將原屬於
    告訴人乙○○所有之出資額一百二十五萬元，移轉登記其個人名下，因認被告前
    開行為涉有刑法第三百三十六條第二項之業務侵占罪嫌云云。惟按犯罪事實應依
    證據認定之，無證據不得推定其犯罪事實。不能證明被告犯罪者，應諭知無罪之
    判決，刑事訴訟法第一百五十四條、第三百零一條分別定有明。又刑法第三百三
    十六條第二項之業務侵占罪，必其持有之原因係基於業務之關係而發生；而所謂
    持有，係指事實上及法律上對於該物處於有支配力之狀態而言。查告訴人乙○○
    對於岳浩公司之出資額係登記於告訴人乙○○之名下，且告訴人乙○○亦已將岳
    浩公司設立登記時使用之印章取回，則被告對前開出資額即無事實上或法律上之
    支配力可言，無從持有前開出資額；況告訴人乙○○之出資額實際係屬於岳浩公
    司之資本總額，為岳浩公司所有，被告偽造股東同意書將該出資額移轉至其個人
    名下，亦不能使岳浩公司之資本額變為被告個人所有，故被告之行為，縱使告訴
    人乙○○因此喪失出資額，亦與業務侵占罪之構成要件有間，公訴人認被告前開
    行為構成刑法第三百三十六條第二項之業務侵占罪嫌，尚屬無據；此外，復查無
    其他積極證據，足認被告有公訴人指述之上揭業務侵占之犯行，揆諸前揭規定，
    自不能遽論被告以上揭業務侵占罪責。惟公訴人認為上開不能證明被告犯有業務
    侵占罪部分與前揭已起訴判決有罪部分，有方法結果之牽連關係，爰不另為無罪
    判決之諭知，附此敘明。
四、至於被告於岳浩公司設立登記時，利用不知情之會計師偽造告訴人乙○○之印章
    ，為不實登載部分，是否涉有偽造文書罪嫌，因該部分之事實，未據公訴人起訴
    ，與本件亦無裁判上一罪之關係，非本院所得審酌，而被告就該事實，已向台灣
    台北地方法院遞狀自首，有卷附自首狀可參，自應由檢察官另行偵查，併此敘明
    。
據上論斷，應依刑事訴訟法第四百五十二條、第二百九十九條第一項前段，刑法第二
百十六條、第二百十條第、第二百十四條、第五十五條、第二百十九條、第七十四條
第一款、罰金罰鍰提高標準條例第一條前段，判決如主文。
本案經檢察官蕭方舟到庭執行職務
中      華      民    國      九十一      年      六    月    二十八  日
                                        臺灣臺北地方法院刑事第七庭
                                            法  官  吳  素  勤
右正本證明與原本無異。
如不服本判決應於送達後十日內向本院提出上訴狀。
                                            書記官  沈  芳  君
中      華      民      國      九十一      年      七    月      二    日
附錄本案論罪科刑法條全文
刑法第二百十六條：
行使第二百十條至第二百十五條之文書者，依偽造、變造文書或登載不實事項或使登
載不實事項之規定處斷。
刑法第二百十條：
偽造、變造私文書，足以生損害於公眾或他人者，處五年以下有期徒刑。
刑法第二百十四條：
明知為不實之事項，而使公務員登載於職務上所掌之公文書，足以生損害於公眾或他
人者，處三年以下有期徒刑、拘役或五百元以下罰金。
刑法第二百十九條：
偽造之印章、印文或署押，不問屬於犯人與否，沒收之。
